臺灣高等法院高雄分院民事判決　　　　　 92年度上字第284號
上　訴　人　台灣糖業股份有限公司
法定代理人　甲○○
訴訟代理人　邱芬凌律師
複代理人　　孔福平律師
上　訴　人　子○○
　　　　　　壬○○
上二人共同
訴訟代理人　癸○○○
上　訴　人　辛○○
訴訟代理人　庚○○
上　訴　人　己○○
　　　　　　戊○○
　　　　　　　　　　　　號
兼上一人
訴訟代理人　丁○○
　　　　　　　　　　　　號
被上訴人　　丙○○
　　　　　　　　　　　　號
訴訟代理人　乙○○
上列當事人間請求分割共有物事件，上訴人對於民國92年10月15
日臺灣屏東地方法院91年度訴字第722號第一審判決提起上訴，
本院於民國94年12月14日言詞辯論終結，判決如下：
    主  文
原判決廢棄。
兩造共有坐落屏東縣新園鄉○○○段五一之二六地號土地，其分
割方法如下：如附圖(二)所示Ａ部分面積三八一九平方公尺分歸上
訴人丁○○取得；Ｂ部分面積二四九九平方公尺分歸被上訴人子
○○取得；Ｃ部分面積四六八平方公尺分歸被上訴人辛○○取得
；Ｄ部分面積六五二一平方公尺分歸被上訴人丙○○及上訴人台
灣糖業股份有限公司分別按應有部分六五二一分之三三四六及六
五二一分之三一七五之比例保持共有；Ｅ部分面積七一七平方公
尺分歸上訴人壬○○取得；Ｆ部分面積一四○六平方公尺分歸上
訴人己○○取得；Ｇ部分面積三六○一平方公尺分歸上訴人戊○
○取得；Ｈ部分面積一○九九○平方公尺分歸上訴人台灣糖業股
份有限公司取得。上訴人子○○應補償上訴人台灣糖業股份有限
公司新臺幣伍拾參萬肆仟元。
第一、二審訴訟費用由上訴人丁○○負擔百分之十三；上訴人子
○○、己○○各負擔百分之五；上訴人辛○○、壬○○各負擔百
分之二；上訴人戊○○負擔百分之十二；上訴人台灣糖業股份有
限公司負擔百分之五十；餘由被上訴人負擔。
    事實及理由
壹、程序部分：
一、上訴人台灣糖業股份有限公司（下稱台糖公司）之法定代理
    人於本院審理中，由吳乃仁先後變更為龔照勝、林能白、甲
    ○○，並由渠等先後聲明承受訴訟，核無不合，應予准許，
    先予敘明。
二、又本件為分割共有物之訴，其訴訟標的對於共同訴訟之各人
    必須合一確定。故本件雖僅由上訴人台糖公司提起上訴，然
    依民事訴訟法第56條第1項第1款規定，其效力及於原審同造
    之當事人壬○○、己○○、辛○○、子○○、戊○○及丁○
    ○，故將渠等併列為上訴人。
三、上訴人己○○經合法通知，無正當理由未於言詞辯論期日到
    場，核無民事訴訟法第386條各款所列情形，爰依被上訴人
    聲請，由其一造辯論而為判決。
貳、實體部分：
一、被上訴人起訴主張：坐落屏東縣新園鄉○○○段（下稱同段
    ）51之26地號、地目旱、面積30021平方公尺之土地（下稱
    系爭土地）為兩造共有，被上訴人之應有部分為61269分之
    6828，上訴人丁○○之應有部分為0000000分之155870；上
    訴人子○○之應有部分為612690分之32843；上訴人辛○○
    之應有部分為245076分之3825；上訴人壬○○之應有部分為
    61269分之1463；上訴人己○○之應有部分為245076分之
    11475；上訴人戊○○之應有部分為0000000分之146984；上
    訴人台糖公司之應有部分為61269分之30726。兩造就系爭土
    地並無不分割之約定，亦無不能分割之情形，因無法達成分
    割協議，故依民法第823條第1項之規定訴請分割，聲明求為
    判決：請准將系爭土地按各共有人之應有部分及實際使用情
    形判決分割。
二、上訴人則一致同意分割，並分別辯稱：
  (一)上訴人丁○○辯稱：願依其目前使用狀況分割，使用部分之
    面積如不足其應有部分比例，則希望分得之土地可往南側延
    伸，以補其面積之不足。
  (二)上訴人子○○辯稱：願依目前使用狀況分割，如上訴人丁○
    ○分得之面積不足，其不足部分應向系爭土地之東側延伸，
    以補其不足，惟如上訴人丁○○不願取得多分得之土地，伊
    可以承受，並願以每坪新臺幣（下同）1200元之價格補償上
    訴人丁○○。另伊與上訴人台糖公司間分割後取得之土地面
    積如有增減，伊增加取得之土地面積，亦願意以每坪1200元
    之價格補償上訴人台糖公司。
  (三)上訴人辛○○辯稱：願依目前使用狀況分割，使用部分之面
    積如超出其應有部分比例，則願將現使用部分之北側土地交
    還。
  (四)上訴人壬○○辯稱：願依目前使用狀況分割，使用部分之面
    積如超出其應有部分比例，願將現使用部分之南側土地交還
    。
  (五)上訴人己○○辯稱：願依目前使用狀況分割，惟應留出入通
    行之道路，並願將該道路面積分歸由伊取得。
  (六)上訴人戊○○辯稱：願依屏東縣東港地政事務所（下稱東港
    地政）92年8月1日所測繪之土地複丈成果圖（即附圖(一)）分
    割。
  (七)上訴人台糖公司辯稱：原則上同意依附圖(二)之分割方案分割
    ，惟伊分得土地之面積如有減少，應以系爭土地之公告現值
    計算補償費。附圖(二)Ｄ部分，願與被上訴人保持共有。
三、經原審判決以附圖(一)所示之分割方案分割，即如附圖(一)所示
    Ａ部分（面積3544.30 平方公尺）分歸上訴人丁○○取得；
    Ｂ部分（面積2773.40 平方公尺）分歸上訴人子○○取得；
    Ｃ部分（面積468.55平方公尺）分歸上訴人辛○○取得；Ｄ
    部分（面積3345.63 平方公尺）分歸被上訴人丙○○取得；
    Ｅ部分（面積716.85平方公尺）分歸上訴人壬○○取得；Ｆ
    部分（面積1405.65 平方公尺）分歸上訴人己○○取得；Ｇ
    部分（面積3601.01 平方公尺）分歸上訴人戊○○取得；Ｈ
    部分（面積14165.61平方公尺）分歸上訴人台糖公司取得。
    上訴人子○○應補償上訴人台糖公司35萬5892元；並應補償
    上訴人丁○○10萬9764元。上訴人台糖公司不服，提起上訴
    ，聲明：(一)原判決廢棄。(二)系爭土地請准按如附圖(二)所示之
    分割方案分割。上訴人丁○○聲明：同意按附圖(二)方案分割
    。上訴人子○○、辛○○、壬○○及戊○○則一致聲明：希
    望按附圖(一)方案分割；上訴人子○○並辯稱：對於分割後所
    增加之土地面積，願意以每坪1200元之價格補償上訴人台糖
    公司。被上訴人則聲明：(一)上訴駁回。(二)同意按附圖(二)方案
    分割。
四、兩造就下列事項不予爭執，並有系爭土地登記謄本附卷可稽
    （原審卷第8-10頁、本院卷(二)第119頁），自堪信為真實：
  (一)系爭土地為兩造所共有，被上訴人之應有部分為61269分之
    6828，上訴人丁○○之應有部分為0000000分之155870；上
    訴人子○○之應有部分為612690分之32843；上訴人辛○○
    之應有部分為245076分之3825；上訴人壬○○之應有部分為
    61269分之1463；上訴人己○○之應有部分為245076分之
    11475；上訴人戊○○之應有部分為0000000分之146984；上
    訴人台糖公司之應有部分為61269分之30726。
  (二)兩造就系爭土地並無不分割之約定，亦無不能分割之情形，
    惟無法達成分割協議。
五、兩造爭執事項為系爭土地究應採何分割方案，較為妥適？茲
    將本院之分割方案說明如下：
  (一)按請求共有物之分割，應由法院依民法第824條命為適當之
    分配，不受當事人主張之拘束；又分割共有物時，法院應參
    酌當事人之聲明、共有物之性質、經濟效用及全體共有人利
    益等公平決之，有最高法院49年台上字第2569號、55年台上
    字第1982號判例可資參照。
  (二)查系爭土地之使用現況為：如附圖(一)所示Ａ部分現為上訴人
    丁○○使用，種植破布子；Ｂ部分除東北側土地為第三人建
    屋占用，其餘為上訴人子○○所使用之空地，現場堆放有板
    模。而Ａ、Ｂ部分之西側均已闢為柏油道路，對外通行。另
    Ｃ部分由上訴人辛○○使用，現為玉米園；Ｄ部分除南、北
    兩側之部分土地為上訴人辛○○、上訴人壬○○分別使用外
    ，其餘均由被上訴人使用，現為空地。Ｅ部分為上訴人壬○
    ○使用，並在其上建築房屋。又Ｃ、Ｄ、Ｅ部分之東側土地
    均已闢為柏油道路，對外通行。Ｆ部分則為上訴人己○○作
    魚塭使用。Ｇ部分南邊土地現為上訴人戊○○使用，種植楊
    桃。Ｈ部分則大部分土地為第三人所占用建築魚塭、房屋或
    閒置。又同段51-25 地號土地北側有道路可通行至系爭土地
    之Ｆ部分等情，業經原審及本院分別會同東港地政測量人員
    至現場履勘屬實，分別製有勘驗筆錄、使用現況圖及複丈成
    果圖等件（見原審卷第67-72 頁勘驗筆錄、第135 頁及第16
    0 頁之複丈成果圖；本院卷(一)第210-211 頁勘驗筆錄、第22
    2-224 頁及第236-238 頁之複丈成果圖、本院卷(二)第15-19
    頁勘驗筆錄、第94-96 頁勘驗筆錄、第99-100頁之複丈成果
    圖及使用現況圖）及照片在卷可稽，自堪信為真實。
  (三)上訴人子○○、辛○○、壬○○及戊○○雖一致主張希望按
    原審分割方案即附圖(一)分割云云，惟本院審酌若依渠等之主
    張以如附圖(一)所示方案分割，則上訴人丁○○所分得之土地
    面積將減少274.41平方公尺，將致上訴人子○○須另為補償
    ；且上訴人己○○、戊○○所分別分得之Ｆ、Ｇ部分以外之
    東側狹長土地，分割為上訴人台糖公司所有，非但致上訴人
    台糖公司將來使用不便，亦將使上訴人己○○分得之Ｆ部分
    土地呈現不方正，且無法使用鄰地即同段51-25 號土地北側
    之道路，在使用上有所不便。因認本件系爭土地應採附圖(二)
    方案分割，則將使上訴人丁○○所分得之土地面積等同其應
    有部分面積，而無須再為補償；且上訴人己○○、戊○○所
    分別分得之Ｆ、Ｇ部分土地亦較為方正，又上訴人戊○○於
    本院亦陳稱：其在分得之Ｇ部分土地西側有道路可供通行（
    本院卷(二)第135 頁），亦不致因將Ｇ部分土地東側分歸上訴
    人戊○○所有，而影響其通行之權益。另上訴人己○○分得
    之Ｆ部分土地除較方正外，亦可因其分得之土地向北側移動
    ，而可使用鄰地即同段51-25 號土地北側之道路，在使用上
    較為方便。且採行附圖(二)分割方案對上訴人子○○、辛○○
    二人分得之系爭土地位置，與附圖(一)分割方案其二人分得之
    位置幾乎完全一致，且上訴人子○○並將可減少補償其他共
    有人之面積（若照附圖(一)分割方案，上訴人子○○將補償共
    有人丁○○及台糖公司共1164.14 平方公尺之補償費；惟若
    採附圖(二)分割方案，上訴人子○○將只補償共有人台糖公司
    819 平方公尺之補償費，詳下述）。從而，本院認上訴人子
    ○○、辛○○、壬○○及戊○○所主張之以附圖(一)分割方案
    分割云云，並非系爭土地最適宜、公允之分割方法。至於上
    訴人戊○○雖又辯稱：如採附圖(二)分割方案，由其分得Ｇ部
    分東側之土地，則其將另向占用Ｇ部分東側土地之四位占有
    人起訴返還土地，且會破壞土地上之鰻魚池，實屬勞民傷財
    云云。惟查，系爭土地遭第三人占用之情形頗為嚴重，業經
    原審及本院勘驗屬實，如上所述，如採附圖(一)分割方案，將
    Ｇ部分東側土地分歸上訴人台糖公司所有，台糖公司亦將面
    臨其分得之土地遭第三人占用之情形，故上訴人戊○○不能
    以其分得之Ｇ部分東側土地因遭人占用為由，即不願採附圖
    (二)方割方案，並將該不利益歸由上訴人台糖公司承擔。從而
    ，上訴人戊○○上開主張，即不足採。
  (四)經查，本院審酌上訴人台糖公司及被上訴人表明就附圖(二)分
    割方案之Ｄ部分（面積6521平方公尺），同意按渠等應有部
    分比例保持共有，且依被上訴人及上訴人台糖公司、丁○○
    所主張之附圖(二)分割方案，兩造所分得之土地均較方正，有
    利於土地利用，且均有道路可與公路聯絡。又採附圖(二)分割
    方案，上訴人丁○○分得之土地面積將不會減少274.41平方
    公尺，致上訴人子○○須另為補償；且上訴人己○○、戊○
    ○所分別分得之Ｆ、Ｇ部分以外之東側狹長土地，亦不致須
    另分割為上訴人台糖公司所有，致上訴人台糖公司將來使用
    不便，而上訴人己○○分得之Ｆ部分土地亦較方正，且有道
    路可供通行等情，認系爭土地應採附圖(二)分割方案分割，即
    如附圖(二)所示Ａ部分面積3819平方公尺分歸上訴人丁○○取
    得；Ｂ部分面積2499平方公尺分歸被上訴人子○○取得；Ｃ
    部分面積468 平方公尺分歸被上訴人辛○○取得；Ｄ部分面
    積6521平方公尺分歸被上訴人丙○○及上訴人台糖限公司分
    別按應有部分6521分之3346及6521分之3175之比例保持共有
    ；Ｅ部分面積717 平方公尺分歸上訴人壬○○取得；Ｆ部分
    面積1406平方公尺分歸上訴人己○○取得；Ｇ部分面積3601
    平方公尺分歸上訴人戊○○取得；Ｈ部分面積1099 0平方公
    尺分歸上訴人台糖公司取得，較符合法律之規定，亦係為最
    適宜、公允之分割方法。
  (五)按以原物為分配時，如共有人中，有不能按其應有部分受分
    配者，得以金錢補償之。民法第824條第3項定有明文。又法
    院裁判分割共有物，除應斟酌各共有人之利害關係，及共有
    物之性質外，尚應斟酌共有物之價格，倘共有人中有不能按
    其應有部分受分配，或所受分配之不動產，其價格不相當時
    ，法院非不得命以金錢補償之。最高法院57年台上字第2117
    號判例可資參照。經查，上訴人台糖公司及被上訴人已表明
    就附圖(二)分割方案之Ｄ部分（面積6521平方公尺），同意按
    渠等應有部分比例保持共有，如上所述，而被上訴人就系爭
    土地之應有部分為61269 分之6828，經換算其應有部分之面
    積為3346平方公尺，惟附圖(二)分割方案之Ｄ部分面積為6521
    平方公尺，經扣除被上訴人所有之應有部分面積後，其餘之
    3175平方公尺即為上訴人台糖公司所有（0000－0000＝3175
    ）。惟上訴人台糖公司就附圖(二)分割方案所分得之Ｈ部分，
    其面積僅10990 平方公尺，尚不足上訴人台糖公司就系爭土
    地之應有部分面積15055 平方公尺，故就上訴人台糖公司以
    附圖(二)分割方案Ｄ部分及Ｈ部分增減分得之面積計算後，上
    訴人台糖公司就附圖(二)分割方案分得之面積尚不足890 平方
    公尺（0000－0000＝－890）， 而此部分面積，恰為上訴人
    子○○就附圖(二)分割方案分得之Ｂ部分面積2499平方公尺，
    就其應有部分面積（即1609平方公尺）計算後所增加之部分
    面積（0000－0000＝890）。 從而，上訴人子○○、台糖公
    司既不能按其應有部分受分配，揆諸上開說明，本院認上訴
    人子○○即應以金錢補償上訴人台糖公司。查系爭土地於原
    審起訴時之公告現值每平方公尺為800 元，此有91年之土地
    登記謄本一份附於原審卷可稽（原審卷第8-10頁）；至本院
    辯論終結時，系爭土地之公告現值每平方公尺則降為750 元
    ，此有94年之土地登記謄本一份可供參憑（本院卷(二)第119
    頁）。本院審酌上訴人子○○就附圖(二)分割方案所分得之Ｂ
    部分面積2499平方公尺土地，其東側部分土地位於系爭土地
    之邊陲地帶，均未面臨道路，出入顯然不便，其價值應較系
    爭土地之其他部分為低，始符一般市場交易行情，因認上訴
    人子○○主張願以每坪1200元之價格補償台糖公司云云，雖
    不足採；惟上訴人台糖公司主張應以每平方公尺750 元計算
    補償費云云，亦屬過高。本院認應以系爭土地94年之公告現
    值每平方公尺750 元之八成價格（即每平方公尺600 元）計
    算補償費，始屬允當，並符公平。從而，上訴人子○○自應
    補償上訴人台糖公司53萬4000 元 （890 ×600 ＝534000）
    。
六、綜上所述，本院審酌系爭土地之現有使用狀況、位置、與道
    路有無聯絡及全體共有人之分割利益，並考量共有人之意願
    及應有部分面積等情，認本件系爭土地應依附圖(二)所示之系
    爭分割方案分割，即如附圖(二)所示Ａ部分面積3819平方公尺
    分歸上訴人丁○○取得；Ｂ部分面積2499平方公尺分歸被上
    訴人子○○取得；Ｃ部分面積468 平方公尺分歸被上訴人辛
    ○○取得；Ｄ部分面積6521平方公尺分歸被上訴人丙○○及
    上訴人台糖公司分別按應有部分6521分之3346及6521分之
    3157之比例保持共有；Ｅ部分面積717 平方公尺分歸上訴人
    壬○○取得；Ｆ部分面積1406平方公尺分歸上訴人己○○取
   得 ；Ｇ部分面積3601平方公尺分歸上訴人戊○○取得；Ｈ部
    分面積10990 平方公尺分歸由上訴人台糖公司取得；另上訴
    人子○○並應補償上訴人台糖公司53萬4000元。原判決雖以
    如附圖(一)所示之分割方案分割，惟若採原審分割方案，上訴
    人丁○○所分得之土地面積將減少274.41平方公尺，將致上
    訴人子○○須另為補償；且上訴人己○○、戊○○所分別分
    得之Ｆ、Ｇ部分以外之東側狹長土地，分割為上訴人台糖公
    司所有，非但致上訴人台糖公司將來使用不便，亦將使上訴
    人己○○分得之Ｆ部分土地呈現不方正，且無法使用鄰地即
    同段51-25 號土地北側之道路，在使用上有所不便，且原審
    判決上訴人子○○應以每平方公尺400 元之價格計算補償費
    ，亦於法不合。是上訴意旨指摘原判決分割方法不當，求予
    廢棄改判，為有理由，爰由本院將原判決廢棄，改判如主文
    第二項所示。
據上論結，本件上訴為有理由，依民事訴訟法第450條、第78 條
、第80條之1、第85條第1項但書、第463條、第385條第1項前段
，判決如主文。
中　　華　　民　　國　　94　　年　　12　　月　　28　　日
                              民事第三庭
                                  審判長法官     張國彬
                                  法      官     吳登輝
                                  法      官     楊富強
以上正本證明與原本無異。
如對本判決上訴，須於判決送達後20日內向本院提出上訴狀，其
未表明上訴理由者，應於上訴後20日內向本院提出上訴理由書（
均須按他造當事人之人數附繕本）。上訴時應提出委任律師或具
有律師資格之人之委任狀，並依附註條文規定辦理。
中　　華　　民　　國　　94　　年　　12　　月　　28　　日
                                  書  記  官     劉博文
附註：
民事訴訟法第466 條之1 ：
對於第二審判決上訴，上訴人應委任律師為訴訟代理人，但上訴
人或其法定代理人具有律師資格者，不在此限。
上訴人之配偶、三親等內之血親、二親等內之姻親，或上訴人為
法人、中央或地方機關時，其所屬專任人員具有律師資格並經法
院認適當者，亦得為第三審訴訟代理人。第1 項但書及第2 項情
形，應於提起上訴或委任時釋明之。
